臺灣高等法院刑事判決　　　　　　　 　94年度上訴字第200號
上　訴　人
即　被　告　丑○○
選任辯護人　趙福律師
上列上訴人因偽造文書等案件，不服臺灣宜蘭地方法院93年度訴
字第 270號，中華民國93年11月30日第一審判決（起訴案號：臺
灣宜蘭地方法院檢察署93年度偵緝字第13號），提起上訴，本院
判決如下：
    主  文
上訴駁回。
    事  實
一、丑○○基於為自己不法所有之概括犯意，於召集下列互助會
    時，冒用活會會員名義偽造表示競標之文書標單參與投標且
    得標，造成各該活會會員皆因此陷於錯誤而詐得會款，致生
    損害於其所召集之互助會各該活會會員。至其冒用互助會會
    員名義偽造標單冒標會款之時間及方式分述如下：
  (一)民國85年12月1日自任會首召集每會新臺幣（下同）1萬元，
    會期至89年6月1日止，每月月底在其先前位於宜蘭縣頭城鎮
    ○○路 281號住處開標，會首連同會員共計43人之互助會。
    距其自起會隔月起至89年2月1日停標時止，仍剩餘五個活會
    之會期進行期間，冒用盈美電器行（實際會員為酉○○）、
    子○○○、丙○○、戊○○、寅○○、辛○○、張惠珠、丁○○、天○○、癸○○、申○○、乙○○、甲○○、戌○○
    、壬○○、庚○○等16人之名義，在表示競標之文書標單簽
    寫上開遭冒用會員之姓名與投標金額，於開標時向在場參與
    競標之會員行使而得標，足生損害於遭冒標會款之會員盈美
    電器行（實際會員為酉○○）、子○○○、丙○○、戊○○
    、寅○○、辛○○、張惠珠、丁○○、天○○、癸○○、申
    ○○、乙○○、甲○○、戌○○、壬○○、庚○○等16人及
    其他活會會員，且因此致使其他活會會員均陷於錯誤而全數
    交付會款，共計詐得約600餘萬元。
  (二)87年7月1日自任會首召集每會 1萬元，會期至89年8月1日止
    ，每月月底在其先前位於宜蘭縣頭城鎮○○路 281號住處開
    標，會首連同會員共計38人之互助會。距其自起會隔月起至
    89年2月1日停標時止，仍剩餘七個活會之會期進行期間，冒
    用會員丁○○、吳朝春、巳○○（ 2會）、申○○、宇○○
    、乙○○、甲○○、地○○、辰○○、子○○○、盈美電器
    行（實際會員為酉○○）、辛○○、戊○○、丙○○、亥○○（實際會員為午○）、未○○等17人之名義，在表示競標
    之文書標單上簽寫前述遭冒用會員之姓名與投標金額，於開
    標時向在場參與競標之會員行使而得標，足生損害於丁○○
    、吳朝春、巳○○（ 2會）、申○○、宇○○、乙○○、甲○○、地○○、辰○○、子○○○、盈美電器行（實際會員
    為酉○○）、辛○○、戊○○、丙○○、亥○○（實際會員
    為午○）、未○○等17人及其他活會會員，且因此致使其他
    活會會員均陷於錯誤而全數交付會款，共計詐得約 500餘萬
    元。
二、案經酉○○、子○○○、丙○○、戊○○、巳○○、寅○○
    、辛○○、丁○○、天○○、癸○○、申○○、乙○○、甲○○、戌○○、壬○○、庚○○、宇○○、地○○、辰○○
    、亥○○、未○○、午○訴由臺灣宜蘭地方法院檢察署檢察
    官偵查起訴。
    理  由
一、訊據被告丑○○固對上揭事實(一)、(二)中，由其所召集互助會
    之起迄時間、開標地點、標金及遭冒標會款之會員姓名、人
    數等情，到庭坦承屬實，核與證人子○○○、巳○○、申○○、丁○○及地○○於原審審理時指訴情節大致契合，復有
    上開互助會單、協議書、調解書、清償清冊等存卷可佐，是
    前列參與被告所召集之二互助會之會員，確曾遭冒標會款之
    事實，至屬明甚。然被告卻矢口否認有何冒標任何互助會會
    員會款之行為，並持：冒標並非其所為，而係其兄林燦璋於
    開標前至其住處冒用會員名義製作標單後，再以傷害其家人
    之脅迫方式逼其代為冒標會款供林燦璋花用；況因林燦璋自
    小不斷對其侵害，當時亦為黑道份子，其恐二女遭受傷害，
    始不敢違逆林燦璋之意而不得不為林燦璋冒標會款，其所為
    皆係在受脅迫之情況下進行，應屬緊急避難之行為云云。然
    查：
  (一)林燦璋早已離開臺灣前往大陸地區，更因在大陸地區觸法而
    遭逮捕，無法聯絡一節，已據被告丑○○於原審到庭供陳綦
    祥，足見證人林燦璋顯已具有無法傳訊到庭進行交互詰問之
    狀態甚明。準此以觀，被告所持前揭辯詞，因證人林燦璋無
    法到庭予以釐清，自難純憑被告單方面之供述，逕予認定為
    真。
  (二)被告之夫蟻昭仁於原審到庭結證稱：林燦璋確經常至其住處
    逼迫丑○○代為冒標會款，但因其在臺北工作無法處理，且
    認報案無法解決此事，僅得單由丑○○自行處理等語（見原
    審卷第152、153頁），然探究其證詞，亦屬無稽。因證人蟻
    昭仁身為人夫，在面臨家庭妻兒已遭脅迫、侵害之際，除未
    與被告協力突破困境解決問題外，更消極採取不報警且前往
    臺北工作之方式，放任其妻即被告自行處理，期間長達年餘
    ，顯然嚴重悖離常情常理，其所證各語委無可信，顯屬迴護
    被告之語甚明。
  (三)因避免自己或他人生命、身體、自由、財產之緊急危難而出
    於不得已之行為，不罰，固為刑法第24條第 1項前段所明定
    。但緊急避難行為，以自己或他人之生命、身體、自由、財
    產猝遇危難之際，非侵害他人法益別無救護之途，為必要之
    條件。證人己○○於本院證稱伊曾與林燦璋至被告丑○○家
    中標會，因林燦璋說他也有跟會，在丑○○家中時，有看到
    林燦璋與丑○○發生爭執，說如果這次他沒有標到會，會對
    丑○○女兒不利等語（見本院卷第 120頁）；及證人卯○○
    於本院證稱曾於丑○○家中看見林燦璋與丑○○在爭執，因
    林燦璋強迫丑○○標會供他使用，如果不拿出錢，要她們母
    女死，丑○○用牛皮紙袋裝約10幾萬元給林燦璋。另有一次
    與丑○○外出，碰到林燦璋，林燦璋捉丑○○的脖子，把丑
    ○○的項鍊扒下等語（見本院卷第124、125頁）。揆諸前揭
    說明，縱令被告之兄林燦璋確有威脅、恫嚇被告之事實，非
    不能以法律途徑解決，其與緊急避難之要件顯不相侔，不足
    資為免責之藉口，況被告曾任宜蘭縣頭城國小外澳分校主任
    ，自身學識及處事經驗皆高，此既攸關渠等人身安全及財產
    利益甚鉅，何以被告從未向檢警機關提出告訴，以便追究林
    燦璋之刑責或保障渠自身之權益？竟甘冒刑事責任而替其兄
    冒標會款持續長達年餘，冒標之金額已逾千萬，仍毫無採取
    任何避免、解決之措施，殊難採信。
  (三)總合前陳，皆徵被告所辯情詞皆無可採，本件被告丑○○召
    集互助會後，於事實(一)、(二)所載之時、地及方式，冒標上述
    會員名義參與競標且得標後，藉此詐取其他活會會員會款之
    事證已臻明確，犯行洵堪認定，應予依法論科。
二、查合會競標之標單依習慣乃係表彰各該會員以自身名義決意
    參與競標之金額，應屬刑法第220條第1項之準文書。是核被
    告丑○○冒用互助會活會會員名義，私行填載參與競標之金
    額並行使於開標現場，實足以生損害於被冒標之活會會員甚
    明，所為應係犯刑法第216條、第210條之行使偽造準私文書
    罪。又核被告意圖為自己不法之所有，以冒標之手法訛詐會
    款，致互助會活會會員陷於錯誤而支付會款之所為，則係犯
    刑法第339條第1項之詐欺取財罪。其偽造署押之行為，係屬
    偽造準私文書之階段行為，及其偽造私文書之低度行為，均
    併為行使偽造私文書之高度行為所吸收，均不另論罪。而其
    先後詐欺取財及行使偽造私文書之各行為，時間緊接，犯罪
    構成要件相同，顯皆係基於概括犯意反覆為之，皆應依刑法
    第56條連續犯之規定，論以一罪並加重其刑。又被告於冒標
    各該活會會員名義得標後向其他活會會員詐取會款，乃屬以
    同一欺罔行為侵害多數活會會員之財產法益，為一行為觸犯
    多數罪名之想像競合犯，應從一重處斷。另其係以行使偽造
    私文書之方法，以遂行其詐欺取財之目的，是其所犯行使偽
    造私文書與詐欺取財二罪間，要有方法、目的之牽連關係至
    明，亦應依刑法第55條牽連犯之規定，從一重之行使偽造私
    文書罪論處。原審適用刑法第56條、第210條、第216條、第
    220條第1項、第339條第1項、第55條，罰金罰鍰提高標準條
    例第 1項前段，審酌被告不思以合法途徑獲致財富，竟以冒
    標方式詐得鉅額活會會員會款，嚴重侵害告訴人財產法益及
    民間資金運轉結構，且於訴訟審理中，翻異前詞及空言置辯
    ，迄今亦未全數支付其與告訴人等達成和解後之賠償金額，
    情節匪淺，惟念其到庭態度尚佳，並據告訴人等於原審到庭
    陳明被告業已支付達成和解後之部分賠償金額 500餘萬元，
    再參酌其犯罪動機、目的、手段、素行與造成告訴人等財產
    法益整體損害程度等一切情狀，量處有期徒刑壹年。至被告
    偽造持以行使冒標詐財之標單雖未扣案，然據被告供陳已將
    歷次投標時使用之標單於用畢後丟棄而滅失不存在等語綦詳
    ，爰不對此併予諭知沒收。經核於法並無不合，量刑亦屬允
    當。被告上訴猶執陳詞，以其所為皆係在受脅迫之情況下進
    行，應屬緊急避難之行為，請求免除其刑或減輕其刑云云，
    為無理由，應予駁回。
據上論斷，刑事訴訟法第368條，判決如主文。
本案經檢察官王安明到庭執行職務。
中　　華　　民　　國　　94　　年　　7 　　月　　29　　日
                  刑事第十七庭審判長法  官  吳啟民
                                    法  官  林瑞斌
                                    法  官  蘇隆惠
以上正本證明與原本無異。
如不服本判決，應於收受送達後十日內向本院提出上訴書狀，其
未敘述上訴之理由者並得於提起上訴後十日內向本院補提理由書
（均須按他造當事人之人數附繕本）。
                                    書記官  周素秋
中　　華　　民　　國　　94　　年　　8 　　月　　1 　　日
附錄：本案論罪科刑法條全文
刑法第210條
偽造、變造私文書，足以生損害於公眾或他人者，處 5年以下有
期徒刑。
刑法第216條
行使第210條至第215條之文書者，依偽造、變造文書或登載不實
事項或使登載不實事項之規定處斷。
刑法第339條第1項
意圖為自己或第三人不法之所有，以詐術使人將本人或第三人之
物交付者，處5年以下有期徒刑、拘役或科或併科1,000元以下罰
金。
